【裁判字號】    98,重上,83
【裁判日期】    990413
【裁判案由】    損害賠償
【裁判全文】
臺灣高等法院高雄分院民事判決          98年度重上字第83號
上  訴  人    乙○○
訴訟代理人    呂郁斌律師
被上訴人      高雄縣燕巢鄉農會
法定代理人    甲○○
訴訟代理人    林復華律師
              林柏瑞律師
上列當事人間請求損害賠償事件，上訴人對於民國98年9 月28日
臺灣高雄地方法院97年度重訴字第254 號第一審判決提起上訴，
本院於99年3 月30日言詞辯論終結，判決如下：
    主  文
上訴駁回。
第二審訴訟費用由上訴人負擔。
    事 實 及 理 由
一、上訴人主張：緣訴外人陳偉俊積欠伊新台幣（下同）3870萬
    元債務（以下稱系爭債權），經伊向原法院申請核發89年度
    促字第50889 號支付命令獲准確定後，即持向陳偉俊聲請強
    制執行，嗣由原法院於92年12月8 日以90年度執字第18864
    號（其後與91年度執字第15439 號合併執行）作成分配表在
    案（以下稱系爭執行事件）。詎被上訴人為阻撓原告行使依
    法領取分配款之權利，乃於93、94年間各以假扣押債權人及
    代位訴外人陳財夏之地位，先後對伊提起分配表異議之訴與
    第三人異議之訴，同時向原法院民事執行處聲請停止分配表
    執行程序，然前開訴訟各經原法院94年度重訴字第70號及本
    院95年度重上字第42號均判決被上訴人敗訴而確定，致使訴
    外人蔡將葳遲至96年4 月13日方始順利受分配40,112,614元
    。期間伊雖曾將系爭債權讓與訴外人蔡將葳，惟蔡將葳於受
    領上述分配款後，乃於96年6 月6 日將其餘未獲清償之債權
    及損害賠償請求權讓與伊行使，故伊仍受有上述受分配金額
    40,112,614元自92年7 月26日（依分配表所載債權利息結算
    日之翌日）起至96年4 月13日止之利息損失7,456,550 元，
    爰依侵權行為之法律關係（嗣上訴人於本院又追加依強制執
    行法第18條第2 項之規定為請求權基礎）訴請被上訴人應給
    付伊7,456,550 元本息等情。原審為上訴人敗訴之判決。其
    上訴聲明：(一)原判決廢棄。(二)被上訴人應給付上訴人7,456,
    550 元及自起訴狀繕本送達翌日起至清償日止按年息5%計算
    之利息。(三)第一、二審訴訟費用由被上訴人負擔。
二、被上訴人則以：上訴人前於94年3 月24日將其對陳偉俊之債
    權讓與訴外人蔡將葳，是上訴人自無何損害可言，至蔡將葳
    有無蒙受利息損失實與上訴人無涉；且上訴人並未將蔡將葳
    於96年6 月6 日再將上述債權轉讓予上訴人之事實通知伊，
    而係於97年10月24日始當庭提示相關證據，但其間兩造間曾
    進行調解程序及上訴人於起訴狀中均未提及此事，迄至97年
    10月15日伊提出答辯狀後方始主張有上述再行轉讓債權之情
    ，顯見上訴人所提96年6 月6 日債權讓與證明書當係臨訟勾
    串之舉，自無由證明其果因受讓系爭債權而受有利息損害；
    另伊提起分配表異議之訴及第三人異議之訴乃依法訴訟，為
    其權利之正當行使，自非侵權行為，又縱認伊起訴之舉構成
    侵權行為，然上訴人之請求權亦已罹於時效，故上訴人訴請
    伊負損害賠償之責顯無理由等語，資為抗辯。其答辯聲明：
    上訴駁回。
三、兩造不爭執事項：
（一）上訴人前以請求訴外人陳偉俊給付3870萬元（即系爭債權
      ）為由，向原法院申請核發89年度促字第50889 號支付命
      令獲准，於同年9 月30日確定。又持上開支付命令於91年
      4 月22日向本院申請對債務人陳偉俊強制執行，經原法院
      91年度高貴民水91執字第15439 號執行命令准予禁止陳偉
      俊收取其對高雄縣燕巢鄉公所原得領取之各種畜舍與廢水
      處理設施補償費或救濟金、豬隻補貼、轉業津貼、廢棄物
      處理費與自動拆除獎勵金等款項，惟因陳偉俊是時另有系
      爭執行案件繫屬於原法院，遂由原法院承辦書記官將該案
      簽請併入系爭執行案件合併執行。
（二）被上訴人前於91年7 月12日以對訴外人陳財夏有2900萬元
      債權暨利息、違約金為由，聲請對訴外人陳偉俊之財產在
      3300萬元範圍內為假扣押，經原法院91年度執全字第4904
      號裁定准許；又於92年3 月11日同以上揭事由聲請再對訴
      外人陳偉俊之財產在9,418,168 元範圍內實施假扣押，亦
      由原法院以92年度執全字第1420號裁定准許在案。
（三）系爭執行案件前於92年12月8 日製成分配表，將兩造上揭
      債權同列為普通債權平均參與分配，然被上訴人乃以系爭
      債權有不實情形，且上訴人亦未依91年度執字第15439 號
      執行案件91年5 月31日筆錄所載內容遵期起訴，故系爭債
      權不應列入分配等情為由，於93年2 月19日以假扣押債權
      人身分對上訴人及訴外人陳偉俊提起分配表異議之訴，惟
      經原法院93年度重訴字第164 號判決原告之訴駁回（即本
      件被上訴人敗訴），嗣於94年4 月4 日確定。從而被上訴
      人前開所聲請91年度裁全字4904號假扣押裁定乃經訴外人
      陳偉俊聲請原法院以94年度裁全聲字第25號裁定予以撤銷
      ，於94年4 月6 日確定；另92年度執全字第1420號裁定亦
      由原法院以94年度裁全聲字第124 號裁定撤銷，於94年6
      月6 日確定。
（四）為此被上訴人再向原法院聲請裁定停止系爭執行事件強制
      執行程序，由原法院94年度聲字第264 號裁定准由被上訴
      人提出350 萬元以停止系爭執行事件強制執行程序。其後
      被上訴人復以訴外人陳偉俊得向高雄縣燕巢鄉公所領取補
      償金42,418,168元應屬陳財夏所有為由，逕以陳財夏債權
      人之地位代位對上訴人及訴外人陳偉俊、中華成長三資產
      管理股份有限公司等提起第三人異議之訴，初經原法院94
      年度重訴字第70號判決原告之訴駁回（即本件被上訴人敗
      訴），因不服原判決提起上訴，再由本院以95年度重上字
      第42號判決上訴駁回，於95年10月16日確定。隨後被上訴
      人於95年11月10日即具狀向原法院聲請撤銷上述停止系爭
      執行事件之聲請。
（五）另於上述訴訟進行期間，上訴人曾於94年3 月24日將系爭
      債權併同利息、執行費用等權利讓與訴外人蔡將葳，且依
      法寄發存證信函將上揭情事通知債務人陳偉俊知悉。俟蔡
      將葳受讓系爭債權後，乃於96年4 月13日經系爭執行事件
      分配取得40,112,614元，隨後蔡將葳於96年6 月6 日再將
      系爭債權未足額清償部分（4,414,496 元）及對本件被上
      訴人因先前提起94年度重訴字第70號、95年度重上字第42
      號等異議之訴所生損害賠償請求權一併轉讓由上訴人行使
      ，上訴人遂於受讓上述債權後於96年11月間具狀向原法院
      聲請調解（96年度岡調字第99號），由原法院通知被上訴
      人於97年1 月8 日前往原法院岡山簡易庭進行調解程序，
      被上訴人亦於96年11月28日收受上揭調解通知。
四、兩造所爭執之事項為：
（一）上訴人主張前於96年6 月6 日經訴外人蔡將葳受讓取得系
      爭債權未受清償部分款項與因被上訴人迭次起訴所生損害
      賠償請求權，則該債權讓與程序是否合法？
（二）被上訴人先後對上訴人提起前開分配表異議之訴與第三人
      異議之訴，性質上是否屬於行使正當權利之範疇？
（三）上訴人追加依強制執行法第18條第2 項之規定，請求被上
      訴人賠償其利息損失7,456,550 元本息，是否有據？
五、本院判斷如下：
（一）上訴人主張前於96年6 月6 日經訴外人蔡將葳受讓取得系
      爭債權未受清償部分款項與因被上訴人迭次起訴所生損害
      賠償請求權，則該債權讓與程序是否合法？
  １、按依民法第297 條第1 項之規定，債權之讓與，須經讓與
      人或受讓人通知債務人始生效力，但不以債務人之承諾為
      必要；而讓與之通知，乃通知債權讓與事實之行為，原得
      以言詞或文書為之，不需何等之方式，故讓與人與受讓人
      間成立債權讓與契約時，債權即移轉於受讓人，除法律另
      有規定外，如經讓與人或受讓人通知債務人，即生債權移
      轉之效力（最高法院42年台上字第626 號判例意旨參照）
      。準此，倘受讓人對債務人主張受讓事實而行使債權時，
      既足使債務人知有債權讓與之事實，即應認為兼有通知之
      效力。
  ２、查上訴人主張伊雖於94年3 月24日將系爭債權讓與訴外人
      蔡將葳，惟蔡將葳於96年4 月13日經系爭執行事件分配取
      得40,112,614元後，旋於96年6 月6 日再將系爭債權未獲
      清償部分及其對本件被上訴人所得主張之損害賠償請求權
      一併轉讓由上訴人行使等情，業據其提出債權讓與證明書
      1 份為證（見原審卷第49頁），自堪信實。被上訴人雖辯
      稱該紙證明書係上訴人臨訟杜撰云云，然未據其舉證以實
      其說，尚難遽信，是上訴人主張其於本件起訴之初確有經
      蔡將葳受讓而取得上述債權之事實，應堪信實。又上訴人
      自受讓上述債權後既於96年11月間具狀向原法院聲請調解
      （96年度岡調字第99號），經原法院通知被上訴人於97年
      1 月8 日前往原法院岡山簡易庭進行調解程序，且被上訴
      人針對其前於96年11月28日收受上揭調解通知乙節亦未加
      爭執，揆諸首揭說明，此際當認上訴人至遲自96年11月28
      日起已將上述債權讓與之事實通知被上訴人知悉，核與債
      權讓與之法定通知程序無悖，是上訴人於97年8 月29日具
      狀提起本件訴訟程序上即難認有何違法可言，被上訴人辯
      稱債權讓與程序不合法云云，即非可採。
（二）被上訴人先後對上訴人提起前開分配表異議之訴與第三人
      異議之訴，性質上是否屬於行使正當權利之範疇？
  １、上訴人主張：被上訴人先後對上訴人及訴外人陳偉俊提起
      分配表異議之訴與第三人異議之訴，且均經法院判決敗訴
      確定，足見被上訴人係故意阻撓伊早日對陳俊偉之財產為
      分配受償，顯屬侵權行為云云。惟為被上訴人所否認。
  ２、按侵權行為，即不法侵害他人權利之行為，屬於所謂違法
      行為之一種（最高法院95年台上字第2674號判決意旨參照
      ）。查：被上訴人當時乃係為保全其對訴外人陳財夏（即
      陳偉俊之父）所取得2900萬元之債權暨利息、違約金為由
      而參與系爭執行事件分配，且有關該案執行標的即訴外人
      陳偉俊原得向高雄縣燕巢鄉公所領取之各種畜舍與廢水處
      理設施補償費或救濟金、豬隻補貼、轉業津貼、廢棄物處
      理費與自動拆除獎勵金等款項依法究係實際營業人陳財夏
      抑或申辦人陳偉俊所得領取乙節，因被上訴人認為陳財夏
      係向被上訴人借款作為養豬資金週轉之用，何以日後會變
      更為陳財夏之子陳偉俊養豬，而以陳偉俊之名義申請補貼
      及獎勵金，乃存有疑問，並認有循法律程序以資解決之必
      要，始行提起上開訴訟，是以被上訴人先前分別訴請剔除
      上訴人系爭債權不得參與分配與撤銷系爭執行事件強制執
      行程序之舉，係行使法律所賦予之訴訟權利，並非違法行
      為，上訴人主張被上訴人提起訴訟係不法之侵權行為云云
      ，難謂可採。次按侵權行為所發生之損害賠償請求權，以
      有故意或過失不法侵害他人權利為其成立要件，若其行為
      並無故意或過失，即無賠償之可言（最高法院54年台上字
      第1523號判例意旨參照）。查，被上訴人於前開分配表異
      議之訴敗訴後，欲另行提起第三人異議之訴前，業依原法
      院94年度聲字第264 號裁定內容（見原審卷第96頁至98頁
      ）提出350 萬元後始行獲准停止系爭執行事件強制執行程
      序，並以此作為其他債權人倘因停止執行遭受財產損害之
      擔保。又被上訴人俟該第三人異議之訴於95年10月16日敗
      訴確定後，旋於同年11月10日具狀向原法院聲請撤銷上述
      停止系爭執行事件強制執行程序之聲請，綜此實難逕認被
      上訴人起訴之行為係基於故意或過失不法侵害上訴人權利
      之主觀意思。此外，上訴人又未為其他之舉證，已難謂被
      上訴人之所為，有何合於侵權行為之要件。從而，上訴人
      主張被上訴人先前迭次對其起訴均獲敗訴判決確定，遂應
      為此負侵權行為之損害賠償責任云云，並無可採。
（三）上訴人追加依強制執行法第18條第2 項之規定，被上訴人
      賠償其利息損失7,456,550 元本息，是否有據？
  １、上訴人又主張被上訴人既提起分配表異議之訴及第三人異
      議之訴來阻撓上訴人本於「已確定之執行名義」本可迅速
      獲得分配之債權，自應對上訴人因遲延受償所受之損失負
      無過失之賠償責任，否則當初原法院裁定命被上訴人提供
      350 萬元之擔保金即毫無意義，爰依強制執行法第18條第
      2 項之規定，請求被上訴人賠償其利息損失7,456,550 元
      本息云云。惟被上訴人則以上訴人此項請求為無據置辯。
  ２、按所謂請求權基礎，係指實體法上具備構成要件及法律效
      果之完全性法條而言（最高法院97年台上字第969 號判決
      意旨參照）。強制執行法第18條第2 項規定：「有回復原
      狀之聲請，或提起再審或異議之訴，或對於和解為繼續審
      判之請求，或提起宣告調解無效之訴、撤銷調解之訴，或
      對於許可強制執行之裁定提起抗告時，法院因必要情形或
      依聲請定相當並確實之擔保，得為停止強制執行之裁定」
      ，並非係具備構成要件與法律效果之完全性法條，上訴人
      執此規定，請求被上訴人賠償其利息損失7,456,550 元本
      息，容有誤會。
  ３、次按訴訟終結後，供擔保人證明已定20日以上之期間，催
      告受擔保利益人行使權利而不行使者，法院應依供擔保人
      之聲請，以裁定命返還其提存物。又前開規定，於其他依
      法令供訴訟上之擔保者準用之。民事訴訟法第104 條第1
      項第2 款、第106 條分別定有明文。所謂受擔保利益人行
      使其權利，應指行使因供擔保惹起訴訟行為所生之損害賠
      償請求權而言（最高法院87年台抗字第681 號裁定意旨參
      照）。查，被上訴人於提起第三人異議之訴而聲請停止系
      爭執行事件之強制執行程序時，業依原法院94年度聲字第
      264 號裁定內容（見原審卷第96～98 頁 ）提出350 萬元
      之擔保金，該第三人異議之訴於95年10月16 日 敗訴確定
      後，被上訴人曾於95年10月17日以高雄郵局69支局第450
      號存證信函通知受擔保利益人之上訴人行使權利，而上訴
      人並未依法行使因供擔保惹起訴訟行為所生之損害賠償請
      求權，原法院因而於96年5 月29日以96年度聲字第810 號
      裁定准予將該350 萬元之擔保金返還被上訴人等情，有該
      裁定及確定證明書影本各1 份在卷可稽（見本院卷第25～
      28頁），足見被上訴人已依法催告上訴人行使權利而不行
      使，上訴人既未行使，顯可認其並未受有損害。上訴人固
      謂被上訴人取回擔保金時，其尚不知損害範圍云云，但上
      訴人係95年10月間對於被上訴人聲請返還擔保金不為異議
      ，而至97年9 月間始行提起本件訴訟，實無長達約2 年不
      知損害範圍之理？足見上訴人提起本件損害賠償之訴，亦
      難認其有何損害而屬無據，不應准許。至上訴人所稱其在
      92年、93年間有一投資良機云云，則未據其舉證證明，自
      無可採。
六、綜據上述，上訴人主張本於侵權行為之法律關係，請求被上
    訴人給付7,456,550 元及自起訴狀送達之翌日起至清償日止
    ，按年息5 ％計算之利息，為無理由，不應准許。其假執行
    之聲請亦失所附麗，應併予駁回。原審為上訴人敗訴之判決
    ，及駁回其假執行之聲請，並無不合。上訴意旨指摘原判決
    不當，求予廢棄改判，為無理由，應予駁回。至兩造其餘攻
    擊防禦之方法，核與本判決之基礎不生影響，自不一一論述
    ，附此敘明。
七、據上論結，本件上訴為無理由，依民事訴訟法第449 條第1
    項、第78條，判決如主文。
中    華    民    國    99    年    4     月    13    日
                            民事第一庭
                                審判長法官  黃金石
                                法      官  謝肅珍
                                法      官  林健彥
以上正本證明與原本無異。
如對本判決上訴，須於判決送達後20日內向本院提出上訴狀，其
未表明上訴理由者，應於上訴後20日內向本院提出上訴理由書（
均須按他造當事人之人數附繕本）。上訴時應提出委任律師或具
有律師資格之人之委任狀，並依附註條文規定辦理。
中    華    民    國    99    年    4     月    13    日
                                書  記  官  黃富美
附註：
民事訴訟法第466 條之1 ：
對於第二審判決上訴，上訴人應委任律師為訴訟代理人，但上訴
人或其法定代理人具有律師資格者，不在此限。
上訴人之配偶、三親等內之血親、二親等內之姻親，或上訴人為
法人、中央或地方機關時，其所屬專任人員具有律師資格並經法
院認適當者，亦得為第三審訴訟代理人。
第1 項但書及第2 項情形，應於提起上訴或委任時釋明之。

司法院資訊處製作；財團法人民間司法改革基金會備份。
